最　高　行　政　法　院　判　決
　　　　　　　　　　　　　　　　　　 96年度判字第00820號
上　訴　人　甲○○（原上訴人張見龍之承受訴訟人）
　　　　　　乙○○（原上訴人張見龍之承受訴訟人）
　　　　　　丙○○（原上訴人張見龍之承受訴訟人）
被 上訴 人　臺北縣政府
代　表　人　丁○○　　　　送達處所同上
參　加　人　戊○○
　　　　　　己○○
　　　　　　庚○○
 　　　　　 辛○○
　　　　　　壬○○
上列當事人間因土地徵收補償事件，上訴人對於中華民國94年10
月11日臺北高等行政法院93年度訴字第565號判決，提起上訴，
本院判決如下：
　　主  文
上訴駁回。
上訴審訴訟費用由上訴人負擔。
　　理  由
一、本件原上訴人張見龍上訴意旨略以：依最高法院民國（下同
    ）73年台上字第4062號、81年台上字第625號、88年台上字
    第2211號判決意旨，同一當事人就重要爭點所提起之訴訟中
    ，法院及當事人就已經法院判斷之重要爭點法律關係，皆不
    得作任何相反判斷或主張。本件張見龍所提出之臺灣板橋地
    方法院88年度訴字第1096號民事判決、臺灣高等法院89年度
    上字第1035號民事判決、最高法院91年度台上字第1449號民
    事裁定、臺灣板橋地方法院90年度訴字第1271號民事判決、
    臺灣高等法院91年度上字第58號民事判決（下稱原證4、5、
    6、7、8號）判決理由，均已表示張見龍與參加人戊○○之
    被繼承人卓赤牛及己○○等4人間之鶯三字第304號、鶯三字
    第305號之三七五租佃契約已因催告而終止，更載明張見龍
    與參加人戊○○之被繼承人卓赤牛之鶯三字第304號耕地租
    約已於86年9月17日終止，及對己○○等4人間之鶯三字第
    305號耕地租約已於86年9月20日終止，此乃確定民事判決理
    由所明示之事項，而此事項復為張見龍與參加人間就系爭16
    筆土地是否有租佃關係，已為明白之表示，依前述「重要爭
    點效力」，法院、被上訴人及參加人均不得為相反之判斷及
    主張。次查，坐落臺北縣鶯歌鎮○○○段第67-3、67-4、67
    -5、68-8、67-10、68-3、77-1、77-2、77-3、77-6、77-8
    、77-10、77-14、77-15、77-16、77-18號地號土地，於88
    年9月10日經臺北縣政府徵收後，已登記為「中華民國所有
    」，且臺北縣鶯歌鎮公所已依臺灣省耕地租約登記辦法第2
    條第2項第6款規定「註銷」三七五租約。是以，兩造間之租
    佃關係，已成過去，張見龍已無從對參加人更行起訴，請求
    確認雙方租佃關係不存在；倘張見龍另行提起確認之訴，法
    院必以無即受確認判決之法律上利益，無保護之必要為由而
    駁回，此為原審所明知，卻要求張見龍另行起訴，又未於判
    決理由中說明其理由，有判決理由不備及判決適用民事訴訟
    法第247條之違誤。再按，張見龍於91年8月28日以91年律函
    字第910828、910829號函請被上訴人發給張見龍堤防工程土
    地徵收16筆之補償金，同時提出原證4、5、6、7、8號確定
    判決，則自斯日起，被上訴人非不得於判決書中知悉張見龍
    與參加人間之租佃關係已終止，並認定租佃關係不存在。且
    被上訴人收受張見龍之申請並經核定後，以91年9月9日北府
    地用字第0910526928號函通知張見龍前往辦理洽領手續，即
    被上訴人已認定參加人就系爭16筆土地，已無租佃關係存在
    ，非無法認定。迨張見龍於91年9月18日辦理領取手續，被
    上訴人則不為發給，嗣以92年10月7日北府地用字第0920591
    132號函予以否准，其理由為判決理由無既判力，該否准理
    由與法未合；原判決認行政機關不能認定，亦有判決不備理
    由之違誤，爰請求原判決廢棄，訴願決定及原處分均撤銷，
    對於張見龍92年6月16日申請給付土地補償費事件，被上訴
    人應作成給付新臺幣（下同）4,750,728元及其法定利息之
    行政處分。
二、被上訴人未提出答辯狀。
三、原審斟酌全辯論意旨及調查證據之結果，以：張見龍之父張
    金國（亡故）於38年1月1日分別與佃農卓赤牛、張金土（亡
    故）就臺北縣鶯歌鎮○○○段第68-3、67、77、77-1、67-1
    地號5筆土地，訂有鶯三字第304號耕地三七五租約；就同地
    號亦與佃農陳金土訂有鶯三字第305號耕地三七五租約。張
    金國亡故後，土地由張見龍繼承，陳金土亡故後，其耕地租
    約由其繼承人即參加人己○○、庚○○、辛○○、壬○○4
    人繼承，此外，內政部核准徵收後，臺北縣政府以88年9月
    10日北府地四字第348702號公告徵收，同時函請臺北縣鶯歌
    鎮公所查告被徵收土地有關三七五租約之情形，經該所函送
    「三七五租約土地調查清冊」，查復該系爭鶯歌鎮○○○段
    67-3地號等16筆土地訂有三七五租約。其租約字號為鶯三字
    第304、305號。惟公所於調查表左下角查註：「．．．二、
    鶯三字第304、305號耕地租約終止案，目前法院審理中及調
    解中」。（註：第304號承租人陳金土案於鶯歌鎮公所租佃
    委員會調解中，另第305號承租人卓赤牛案於法院審理中，
    各承租面積1/2），系爭16筆土地確有耕地三七五租約存在
    ，應可認定。張見龍與承租人辛○○（陳金土之繼承人）間
    之租佃爭議，雖經租佃雙方於88年10月20日鶯歌鎮公所耕地
    租佃委員會調解會議同意依規定終止租約，惟因補償金額無
    法當場達成協議，遂於上開調解筆錄中載明「補償金之付款
    方式自行討論並於交付補償金後辦理租約終止。」惟經被上
    訴人向鶯歌鎮公所查詢辦理情形，案經該所查復，因雙方無
    法達成共識，該租佃爭議已終止。本案張見龍與承租人辛○
    ○間之租佃爭議，雖經鶯歌鎮公所耕地租佃委員會調解同意
    依規定終止租約，惟因補償金額無法當場達成協議，故上開
    調解筆錄中載明「補償金之付款方式自行討論解決，並於交
    付補償金後，辦理終止租約事宜。」嗣後因系爭16筆土地徵
    收後，89年間租佃雙方之當事人另就未徵收之6筆土地（不
    包含徵收16筆土地）再向鶯歌鎮公所申請調解，仍無法達成
    協議，而移送被上訴人租佃委員會調處，仍無法達成共識，
    而移送法院審理。張見龍乃檢具與佃農卓赤牛及陳金土之繼
    承人之訴外6筆土地判決，向被上訴人申領系爭土地之佃農
    補償費。惟依原證4、5、6、7、8號民事判決書主文觀之，
    該6筆土地均非屬所徵收土地之標的，張見龍為被徵收土地
    所有權人據以請求被上訴人發放佃農補償，自屬無理。法院
    判決主文無包含徵收之土地標的，民事判決之既判力惟於判
    決主文所判斷之訴訟標的始可發生，判決理由所判斷之事實
    無既判力（最高法院73年度台上字第3292號判例參照）。況
    本件工程用地徵收16筆土地於84年間已全部分割完竣，此為
    兩造所不爭執，並有土地登記簿謄本可稽。再依上開判決認
    定租約終止時點為土地分割之後，更可見判決之既判力並不
    及於系爭16筆土地，是以本件系爭鶯歌鎮○○○段67-3地號
    等16筆土地，徵收當時是否仍有耕地租佃關係存在，非行政
    機關所能認定，則系爭16筆土地徵收完成前是否仍有租約存
    在尚有爭議，自無法發放佃農補償費予出租人。故被上訴人
    要求張見龍待確定系爭16筆土地租佃法律關係後，被上訴人
    始能發給其補償款，並無不合。至於系爭16筆土地三七五租
    約註銷，係因完成徵收法定程序，辦理所有權移轉登記而註
    銷；如原設有他項權利關係，仍有公法上之權利或利益，如
    領款時仍須檢附證明文件憑以據領等，張見龍與參加人間耕
    地三七五租佃存否，是否在民事上無受確認判決之法律上利
    益，而不得提起民事訴訟，並非原審審判權範圍，尚待民事
    法院判決審判，張見龍就系爭16筆土地尚未經民事法院判決
    審認，即以自己意見，認無法提起民事訴訟，而逕行提起本
    件行政訴訟，殊有未合。從而，被上訴人否准張見龍上開給
    付代扣款之請求，並無不合，訴願決定遞予駁回，亦無違誤
    ，乃判決駁回張見龍於原審之訴。
四、本院查：（一）原上訴人張見龍於提起本件上訴後之95年2
    月25日死亡，甲○○、乙○○、丙○○為其法定繼承人，有
    戶籍謄本在卷可稽，是甲○○、乙○○、丙○○聲明承受訴
    訟，並無不合，應予准許。（二）按「依法徵收．．．之土
    地為出租耕地時．．．，並應由土地所有權人，以所得之補
    償地價，扣除土地增值稅後餘額之三分之一，補償耕地承租
    人。」「前項補償耕地承租人之地價，應由主管機關於發放
    補償或依法提存時，代為扣交。」平均地權條例第11條第1
    項、第2項定有明文。上開規定係由主管機關在補償地價之
    範圍內，按其他各權利負擔，分別估定其價值，代土地所有
    權人發給其他權利人，再以餘款交付被徵收土地所有權人，
    以為補償（司法院釋字第579號解釋參照），「代為扣交」
    固係徵收補償發放主管機關之公法上義務。惟按「依三七五
    租約之訂立，係經租佃雙方之合意而訂立契約，惟雙方對租
    佃關係有爭議時，自屬於私權爭執，當循『耕地三七五減租
    條例』第26條調解、調處程序辦理，並於不服調處時，移送
    司法機關作公正裁判，自不得依行政爭訟方法以求救濟」本
    院50年判字第70號判例闡釋在案。是以被徵收土地所有權人
    與耕地三七五減租條例承租人間，因耕地租佃關係存否發生
    爭議，致代扣款應發給何人不明，應訴請由司法機關審理，
    倘經司法機關判決確認有租賃關係存在，方可依法發給，亦
    經內政部79年7月14日台（79）內地字第819509號、70年4月
    17日台（70）內地字第17282號亦函示有案。本件經濟部水
    利處為辦理「大漢溪鶯歌堤防工程」需要，經內政部88年8
    月24日台88內地字第8809831號函核准徵收臺北縣鶯歌鎮○
    ○○段27地號等64筆土地，經被上訴人以88年9月10日北府
    地四字第348702號公告徵收，同時函請臺北縣鶯歌鎮公所查
    告被徵收土地有關三七五租約之情形，經該所88年10月11日
    以北縣鶯建字第14560號函送「三七五租約土地調查清冊」
    ，查復該系爭鶯歌鎮○○○段67-3地號等16筆土地訂有三七
    五租約。其租約字號為鶯三字第304、305號。惟公所於調查
    表左下角查註：「．．．二、鶯三字第304、305號耕地租約
    終止案，目前法院審理中及調解中」。（註：第304號承租
    人陳金土案於鶯歌鎮公所租佃委員會調解中，另第305號承
    租人卓赤牛案於法院審理中，各承租面積1/2）。被上訴人
    遂將代扣1/3之地價補償費提存臺灣板橋地方法院提存所。
    嗣因本案用地徵收於89年6月間地價更正，被上訴人補發差
    額地價，並代扣1/3之佃農補償費，向法院提存所辦理取回
    提存物，與差額之佃農補償費一併存入「臺北縣土地徵收保
    管專戶」，並分別通知佃農卓赤牛與陳金土之繼承人即參加
    人辛○○等4人，並於公文中敘明「本案佃農補償費，因有
    三七五租約之爭議，提領時須檢具『法院判決確定書』。」
    嗣後張見龍之代理人周承武律師檢具與佃農卓赤牛及陳金土
    之繼承人辛○○等4人之案外6筆土地經法院判決確定之訴訟
    文件，向被上訴人申領系爭土地之佃農補償費，被上訴人以
    92 年10月7日北府地用字第0920591132號函復，仍請取得法
    院判決確定證明文件憑以據領予以否准。張見龍不服，提起
    訴願，經遭決定駁回，遂提起本件行政訴訟。（三）查坐落
    臺北縣鶯歌鎮○○○段68-3、67、77、77-1、67-1、68-3地
    號土地原為張見龍之父張金國所有，其於38年1月1日與訴外
    人卓赤牛、陳金土（亡故）分別訂有三七五耕地租佃契約，
    將上開土地出租予卓赤牛、陳金土耕作，耕作面積各1/2。
    前開土地嗣經整編為同段67、67-1、67-2、67-3、67-7、67
    -9、68-3、67-10、77、77-1、77-2、77-3、77-6、77-8、
    77-10、77-15、77-16、77-18地號。嗣上訴人就上開67、67
    -1、67-2、67-7、67-9、77地號等6筆土地，業已終止租約
    為由，訴請卓赤牛返還土地及確認與陳金土之繼承人即參加
    人己○○、庚○○、辛○○、壬○○間租佃關係不存在，並
    經法院判決勝訴確定在案，有原證4、5、6、7、8號民事判
    決及裁定附於原處分卷可稽，至本件被徵收系爭16筆土地則
    非前開確定民事判決範圍，為兩造所不爭，亦為原判決所確
    定之事實。次按耕地之租賃，屬私權關係，租賃關係如有爭
    執，應由民事法院判決確定，行政機關無權加以認定。又民
    事判決以主文所顯示者始有既判力，判決理由對爭點之認定
    ，於當事人間雖有爭點效之問題，但尚不生既判力，對當事
    人以外之第三人並無拘束力。本件前開確定民事判決主文為
    「被告（即卓赤牛）應將坐落臺北縣鶯歌鎮○○○段67、67
    -1、67-2、67-7、67-9、77等地號土地返還原告（即上訴人
    ）」「確認被告（即參加人己○○等）與原告（即上訴人）
    間就原告所有坐落臺北縣鶯歌鎮○○○段67、67-1、67-2、
    67-7、67-9、77等地號土地，其租佃關係不存在。」雖該民
    事判決於理由中認定本件張見龍與承租人間之租佃契約經合
    法終止，固為不爭之事實。但依上開說明，該判決理由對此
    爭點之認定，尚無既判力。況依上開民事判決認定租約終止
    時點係於土地分割之後，益見上開民事判決之既判力並不及
    於系爭被徵收之16筆土地等情，業據原判決詳為論述，並無
    判決理由不備或適用法規不當等違背法令情事，原判決認原
    處分認事用法，俱無違誤，訴願決定，予以維持，亦無不合
    ，並對上訴人在原審之主張如何不足採之論證取捨等事項，
    均已詳為論斷，而駁回上訴人在原審之訴，其所適用之法規
    與該案應適用之現行法規並無違背，與解釋判例，亦無牴觸
    ，並無所謂原判決有違背法令之情形，又證據之取捨與當事
    人所希冀者不同，致其事實之認定亦異於該當事人之主張者
    ，不得謂為原判決有違背法令之情形，上訴人對於業經原判
    決詳予論述不採之事項再予爭執，核屬法律見解歧異，要難
    謂為原判決有違背法令之情形，本件上訴論旨，仍執前詞，
    指摘原判決違誤，求予廢棄，並請求被上訴人應作成給付上
    訴人4,750,728元及其利息之行政處分，難認有理由，應予
    駁回。
五、據上論結，本件上訴為無理由，爰依行政訴訟法第255條第1
    項、第98條第3項前段、第104條、民事訴訟法第85條第1項
    前段，判決如主文。
中　　華　　民　　國　　96　　年　　5　　 月　　10　　日
                  第三庭審判長法  官　劉　鑫　楨
                              法  官  吳  明  鴻
                              法  官  陳　秀　美
                              法  官　梁　松　雄
                              法  官　戴　見　草
以  上  正  本  證  明  與  原  本  無  異
中　　華　　民　　國　　96　　年　　5　　 月　　10　　日
　　　　　　　　　　　　　　　書記官　王　史　民
